---
title: "Aula 8 - Exercícios sobre Tendência "
author: "Renato Rodrigues Silva"
institute: "Universidade Federal de Goiás."
date: "(updated: `r Sys.Date()`)"
output:
  xaringan::moon_reader:
    lib_dir: libs
    nature:
      highlightStyle: github
      highlightLines: true
      countIncrementalSlides: false


---
##Revisão - Modelos de Regressão Linear Simples


```{r, echo = FALSE, warning=FALSE, message=FALSE}

library(tidyverse)
library(ggpmisc)
library(knitr)
library(kableExtra)
library(lubridate)
library(zoo)
library(httr)
library(xlsx)
library(fpp2)
```


$$z = \beta_0 + \beta_1 t + \epsilon$$
em que $y$ é a variável resposta, $x$ é a variável explanatória, $\epsilon_i$ é o erro aleatório

O modelo de regressão simples é linear nos parâmetros $\beta_0$ e 
$\beta_1$. No entanto, não é necessariamente linear nas variáveis $x$. Assim, modelos como  y = \beta_0 + \beta_1 \log{x} + \epsilon $ ainda são projetados como regressão linear simples.



##Modelo de regressão para N observações


$$z_t = \beta_0 +  \beta_1 t + \epsilon_t,$$
---
class: middle
##Estimação - Método dos Mínimos Quadrados

Considere $Q(\beta_0,\beta_1) = \sum_{t=1}^N (z_t - \beta_0 - \beta_1 t)^2$

--
 $$\frac{\partial Q}{\partial \beta_0} = -2\sum_{t=1}^N (z_t - \beta_0 - \beta_1 t) = -2\left[ \sum_{t=1}^N z_t - N \beta_0 - \beta_1 \sum_{t=1}^N t\right]$$

--

$$\frac{\partial Q}{\partial \beta_1} = -2\sum_{t=1}^N (z_t - \beta_0 - \beta_1 t)t = -2\left[ \sum_{t=1}^N z_t t -  \beta_0\sum_{t=1}^N t - \beta_1 \sum_{t=1}^N t^2\right]$$

--

Agora, fazendo $\frac{\partial Q}{\partial \beta_0} =0$ e $\frac{\partial Q}{\partial \beta_1} =0$, nós obtemos o sistema de equações normais, ou seja,

\begin{align}
\sum_{i=1}^N z_t - n \hat{\beta}_0 - \hat{\beta}_1 \sum_{t=1}^N t =& 0 \\
\sum_{i=1}^N z_t t -  \hat{\beta}_0\sum_{i=1}^N t - \hat{\beta}_1 \sum_{i=1}^N t^2 =&0.
\end{align}


---

###Equações Normais

\begin{align}
\sum_{i=1}^N z_t - N \hat{\beta}_0 - \hat{\beta}_1 \sum_{t=1}^N t =& 0 \\
\sum_{i=1}^N z_t t -  \hat{\beta}_0\sum_{t=1}^N t - \hat{\beta}_1 \sum_{i=1}^N t^2 =&0.
\end{align}

####Primeira linha

--
$$N \hat{\beta}_0  = \sum_{t=1}^N z_t - \hat{\beta}_1 \sum_{t=1}^N t$$
--
$$\hat{\beta}_0 = \bar{z} -  \hat{\beta}_1 \bar{t}.$$

---
####Segunda Linha

--
$$\hat{\beta}_1 \sum_{t=1}^N t^2 = 
\sum_{t=1}^N z_t t -  \hat{\beta}_0\sum_{t=1}^N t$$


--
$$\hat{\beta}_1 \sum_{t=1}^N t^2 = \sum_{t=1}^N z_t t -  (\bar{z} -  
\hat{\beta}_1 \bar{t})\sum_{t=1}^N t$$


--
$$\hat{\beta}_1 \sum_{t=1}^N t^2 -  \hat{\beta}_1 \bar{t}\sum_{t=1}^N t = \sum_{t=1}^N z_i t -  \bar{z}\sum_{t=1}^N t$$

--
$$\hat{\beta}_1 (\sum_{t=1}^N t^2 -   \frac{(\sum_{t=1}^N t)^2}{N}) = \sum_{t=1}^N t z_t -   \frac{(\sum_{t=1}^N t \sum_{t=1}^{N}z_t)}{N}$$

--
$$\hat{\beta}_1 = \frac{\sum_{t=1}^N t z_t -   \frac{(\sum_{t=1}^N t\sum_{t=1}^{N}z_t)}{N}}{(\sum_{t=1}^N t^2 -   \frac{(\sum_{t=1}^Nt)^2}{N})}.$$







---
class: middle
#Exercício 1 (Exercício 7 no livro)

- Considere a Série $A_{10}$ (M-ICV)

b.  estimate $T_t$ no modelo, supondo $T_t = \beta_0 e^{\beta_1 t}$;


---
class: middle
#Solução do Exercício 1 (Exercício 7 no livro)


##Lendo os dados

```{r, eval = FALSE, warning=FALSE, message=FALSE}

url1 = 'https://www.ime.usp.br/~pam/ICV.xls'
a = GET(url1, write_disk(tf <- tempfile(fileext = ".xls")))
dat =  as_tibble(read.xlsx(tf, sheetIndex = 1))

```

##Gráfico da série

```{r, eval= FALSE, warning=FALSE, message=FALSE}

ggplot(dat, aes(x = Mes.ano, y = ICV)) + geom_path() + theme_bw()

```


---
class: middle
#Solução do Exercício 1 (Exercício 7 no livro)

```{r, echo = FALSE, warning=FALSE, message=FALSE}
library(tidyverse)
dat =  read.csv("ICV.csv", header=TRUE)

```

```{r, echo =  FALSE, warning=FALSE, message=FALSE}

plot.ts(dat$ICV)

```

---
class: middle
#Solução do Exercício 1 - item b (Exercício 7 no livro)

- Estime $T_t$, supondo o seguinte modelo

###Modelo Proposto
$$T_t = \beta_0 e^{\beta_1 t}$$


###Aplicando logaritmo em ambos os lados

\begin{align}
\log\{T_t\} =& \log\{\beta_0 e^{\beta_1 t}\} \\
\log\{T_t\} =& \log\{\beta_0\} + \log\{ e^{\beta_1 t}\} \\
\log\{T_t\} =& \theta_0 + \beta_1 t
\end{align}


---
class: middle
####Solução do Exercício 1 - 

```{r}
mod = lm(I(log(ICV)) ~ Tempo, data = dat)
summary(mod)
```







---
class: middle
####Solução do Exercício 1 -

```{r}

plot.ts(dat$ICV)
predicted <- predict(mod, type="r")    
lines(dat$Tempo, exp(predicted), col = "blue")

```

---
class: middle
####Solução do Exercício 1 - item b Conferir as respostas (Exercício 7 no livro)

- Para ficar igual da [página](https://www.ime.usp.br/~pam/respcap3.pdf), deve-se fazer $\hat{\beta}_0 = e^{\hat{\theta_0}}$ que é igual à `r exp(coef(mod)[1])`.


---
class: middle
#Exercício 2 (Exercício 12 no livro)


- Utilize o método "lowess", com $p = 0.2,0.4,0.6$  para estimar a tendência das séries $A_7$ - Temperatura na cidade de São Paulo.

---
##Solução
```{r}

atmosfera = read.csv("atmosfera.csv", header = TRUE)


loessMod02 <- loess(temperatura ~ tempo, data=atmosfera , span=0.2,
                    degree=1) 
loessMod04 <- loess(temperatura ~ tempo, data=atmosfera , span=0.4,
                    degree=1) 
loessMod06 <- loess(temperatura ~ tempo, data=atmosfera , span=0.6,
                    degree=1) 
```



---
##Valores Preditos

```{r}
smoothed02 <- predict(loessMod02) 
smoothed04 <- predict(loessMod04) 
smoothed06 <- predict(loessMod06) 

data.frame(
  smoothed02,
  smoothed04,
  smoothed06
)

```


---
##Gráficos


```{r, eval=FALSE}
plot(atmosfera$tempo, atmosfera$temperatura, type="l", main="", xlab="Tempo", ylab="Temperatura")
lines(smoothed02, x=atmosfera$tempo, col="red")
lines(smoothed04, x=atmosfera$tempo, col="green")
lines(smoothed06, x=atmosfera$tempo, col="blue")
legend("topleft", legend=c("20%", "40%", "60%"),
       col=c("red", "green","blue"), lty=c(1,1,1), cex=0.8)

```


---
##Gráficos


```{r, echo=FALSE}
plot(atmosfera$tempo, atmosfera$temperatura, type="l", main="", xlab="Tempo", ylab="Temperatura")
lines(smoothed02, x=atmosfera$tempo, col="red")
lines(smoothed04, x=atmosfera$tempo, col="green")
lines(smoothed06, x=atmosfera$tempo, col="blue")
legend("topleft", legend=c("20%", "40%", "60%"),
       col=c("red", "green","blue"), lty=c(1,1,1), cex=0.8)

```
