---
title: "Trabalhos sobre Tendência e Sazonalidade "
subtitle: "Alguns comentários"
author: "Renato Rodrigues Silva"
institute: "Universidade Federal de Goiás."
date: "(updated: `r Sys.Date()`)"
output:
  xaringan::moon_reader:
    lib_dir: libs
    nature:
      highlightStyle: github
      highlightLines: true
      countIncrementalSlides: false
      

---
class: middle
#Introdução

```{r, echo = FALSE, warning=FALSE, message=FALSE}

library(tidyverse)
library(ggpmisc)
library(knitr)
library(kableExtra)
library(lubridate)
library(zoo)
library(httr)
library(xlsx)
library(fpp2)
library(tsibble)
```




---
class: middle
###Análise  1 - Série $A_{11}$

- Considere a Série $A_{11}$ (Consumo). Vendas físicas na região metropolitana de São Paulo, observações mensais de janeiro de 1984 a dezembro de 1995.

#####Obs:

- A série original têm observações mensais de janeiro de 1984 a outubro de 1996. No entanto, eu vou seguir a sugestão feita pelos alunos.

###Objetivo da Análise

a.  Estimar o componente de tendência $T_t$ no modelo. 

b.  Obter uma série livre de tendência 

c.  Estimar o componente de sazonalidade. 

d.  Obter uma série livre de sazonalidade.

---
class: middle
#Gráfico da Série - Estimar Tendência 


```{r, echo = FALSE, warning=FALSE, message=FALSE}


dat = read.csv("consumo.csv", header = TRUE)
dat = as_tibble(dat)
dat$data = seq(ymd("1984-01-01"), ymd("1996-10-01"), by="month")
dat  = filter(dat, data <= as.Date("1995-12-01"))


x = ts(dat$consumo, start=c(1984,1), frequency=12)
tempo = 1:length(x) 
y = as.vector(x)

loessMod02 <- loess(x~tempo, span=0.3, 
                    degree = 1)
smoothed02 <- predict(loessMod02) 
#plot(tempo,y,type = "l")
#lines(tempo,smoothed02, col = "red")

liv<- x - smoothed02 


par(mfrow=c(2,1))
plot(tempo,y,type = "l")
lines(tempo,smoothed02, col = "red")
title("Série Original e estimativa de tendência")
plot(liv)
title("Série Livre de tendência")
```



---
class: middle
#Estimar Sazonalidade 

```{r, echo = FALSE, warning=FALSE, message=FALSE}

dat %>% mutate( mes = month(dat$data),
                tend = ma(dat$consumo, order = 13, centre = TRUE),
                residuo = consumo - ma(dat$consumo, order = 13, centre = TRUE))

consumo = dat$consumo
tend = ma(dat$consumo, order = 21, centre = TRUE)
residuo = consumo - tend
media_meses = tapply(residuo, INDEX = month(dat$data), 
                     FUN = mean, na.rm = TRUE)

names(media_meses) = c("jan","fev","mar", "abr","mai","jun","jul","ago","set","out","nov","dez")
round(media_meses,3)
media_geral = mean(media_meses, na.rm=TRUE)
round(media_geral,3)
comp_sazonal = media_meses - media_geral
names(comp_sazonal) = c("jan","fev","mar", "abr","mai","jun","jul","ago","set","out","nov","dez")
round(comp_sazonal,3)


dat5 = tibble(data = rep(dat$data,2),
             consumo = c(dat$consumo,
                        dat$consumo -  rep(comp_sazonal,12)
                        ),
              obs_estimadores = c(rep("consumo",nrow(dat)),
                                  rep("Livre_Sazonalidade",nrow(dat))
                        )
)

```


---
class: middle
#Estimar Sazonalidade 

```{r, echo = FALSE, warning=FALSE, message=FALSE}
ggplot(dat5, aes(data, consumo)) + 
  geom_line(aes(y=consumo,col= obs_estimadores )) +  theme_bw() + xlab('Data (Mensal)') + 
  ylab('Consumo')

```




